臺灣高雄地方法院民事判決　　　　　　　95年度重訴字第34號
原　　　告　易增工程有限公司
法定代理人　庚○○
輔　佐　人　辛○○
訴訟代理人　侯勝昌律師
　　　　　　林慶雲律師
　　　　　　陳正男律師
被　　　告　南北興鋼品企業有限公司
　　　　　　　　　　　　樓
法定代理人　己○○
輔　佐　人　戊○○
訴訟代理人　戊○○
　　　　　　趙建華律師
上列當事人間請求損害賠償事件，經本院於中華民國96年1 月17
日言詞辯論終結，判決如下：
    主  文
原告之訴及其假執行之聲請均駁回。
訴訟費用由原告負擔。
    事實及理由
一、原告起訴主張：被告於民國94年2 月1 日與原告訂立「工程
    合約書」（以下簡稱系爭契約），由被告提供原告向訴外人
    士發機械股份有限公司（以下簡稱士發公司）所承包「國立
    海洋生物博物館世界水域新建工程」之屋頂部分鋼板材料及
    安裝施工工程中，為配合士發公司鋼骨吊裝後於現場施工（
    以下簡稱系爭工程）之鋼承板，原告依約須給付被告總價金
    新台幣（下同）10,748 ,000 元，且已先行於訂約時交付相
    當於總價金20% 即2,149,600 元之定金。被告則須提供上開
    工地按士發公司所指定之形式、規格並送業主審查通過的鋼
    承板。詎被告所提供送審的鋼承板樣本因試驗方法及結果並
    未全數達系爭工程之要求、UL防火認證文件之發出時間與簽
    署時間差異過大等鋼板材料檢驗及測試文件屢屢未能通過審
    核，經訴外人士發公司於94年4 月26日通知原告後，原告並
    於同年月27日通知被告，要求被告儘速提供相關證明文件以
    送業主審查通過，惟被告仍未補齊資料以送業主審查通過。
    致訴外人士發公司於同年月28日通知原告以被告所提供的資
    料在UL防火認證方面並無法有效釋疑及未能達到設計圖說S4
    -3第4 點說明：「鋼承板於本工程中被視為樓板結構的一部
    份，並取代正彎矩鋼筋及溫度鋼筋，因此廠商必須提供後期
    載重測試報告證明其握裹能力無不足，且其試驗之極限載重
    應不得低於目錄載重之1.7 倍」，且原告在此期間並無法提
    供相關資料以證明施工圖說和規範要求，故解除與原告間的
    契約而收回原告施作部分自行處理。原告既因被告債務不履
    行而為訴外人士發公司解除契約，自得單方解除系爭契約而
    拒付被告價金，是原告業已於94年5 月26日通知被告合法解
    除系爭契約，而原告原得向訴外人士發公司請求之承攬報酬
    於扣除免予給付被告的金額後，其差額3,315,696 元應為原
    告損失之預期利益，被告自應負擔此部分的損害賠償責任，
    再系爭契約既因可歸責於被告之事由致無法履行而遭解除，
    被告自應加倍返還上開定金金額即4,514,160 元予原告。為
    此，基於債務不履行之損害賠償及系爭契約解除後之法律關
    係，聲明請求：(一)被告應給付原告7,829,856 元，及自起訴
    狀繕本送達於被告之翌日起至清償日止，按年息5%計算之利
    息；(二)願供擔保請求宣告假執行。
二、被告則以：應提供的鋼材材料經業主廠驗並取樣送檢，有SG
    S 檢驗報告合乎契約規格之證明，原告迭稱屢屢未通過審查
    ，究其所據為何，從未詳予說明，不能只憑業主之陳述，即
    認未符契約所載。且被告已依原告之要求於所提供之UL資料
    上請技師補簽名並交予原告，並無原告所送審之資料在UL認
    證方面無法有效釋疑的瑕疵。被告並提供沈勝綿技師之「國
    立海洋生物博物館世界水域館新建工程結構鋼承板施工最大
    跨度及結構檢核計算書」（以下簡稱計算書）予原告以證明
    系爭鋼材具有符合業主要求之握裹能力，因此部分在系爭契
    約中並未訂明，被告亦曾通知原告請求解決，原告亦未答覆
    ，以此為由指稱被告違約，並不合理，被告既無債務不履行
    之事由，原告之解除系爭契約即不生效力，其向被告請求定
    金及損害賠償，自屬無據，應予駁回等語資為抗辯，並聲明
    ：(一)駁回原告之訴及假執行之聲請；(二)如受不利判決請准提
    供擔保免假執行。
三、兩造爭執及不爭執之事項：
（一）不爭執事項：
   1、訴外人士發公司曾於94年4 月26日寄發備忘錄予原告，其
      附件一、張明文建築師事務所信函表明：「報告編號KS-0
      0-000000-0試驗方式及結果並未全數達本工程設計需求」
      等語；附件二、新亞建設開發股份有限公司（以下簡稱新
      亞公司）寄發予訴外人士發公司備忘錄中亦陳明：「UL防
      火認證文件之發出時間與簽署時間差異過大」，「鋼承板
      於本工程中被視為樓版結構的一部分，並取代正彎矩鋼筋
      及溫度鋼筋，因此廠商必須提供後期載重測試報告，證明
      其握裏能力無不足，且其試驗之極限載重應不得低於目錄
      載重之1.7 倍」，故請業主重新考量載重合理性。原告於
      94年4 月27日復依據上述備忘錄的說明，寄發備忘錄予被
      告，並請被告就上述備忘錄之質疑，儘快提出相關要求檢
      驗及測試文件證明。
   2、訴外人士發公司於94年4 月28日寄發存證信函予原告，基
      於原告所提送之資料在UL認證方面並無法有效釋疑且未能
      達到設計圖說S34-3 第4 點「鋼承板於本工程中被視為樓
      版結構的一部分，並取代正彎矩鋼筋及溫度鋼筋，因此廠
      商必須提供後期載重測試報告，證明其握裏能力無不足，
      且其試驗之極限載重應不得低於目錄載重之1.7 倍」，迫
      於工期壓力，乃通知原告將收回自行處理。原告也因無法
      承攬系爭工程，乃於94年5 月6 日寄發存證信函通知被告
      解除兩造間的契約。
   3、原告向訴外人士發公司承攬系爭工程的總價為14,063,696
      元，原告與被告間所訂立契約的承攬報酬為10,748,000元
      ，其差額3,315,696 元。
   4、原告與被告訂約時即給付相當於工程總價20% 之定金2,14
      9,600 元，另有稅額107,480 元，總計已交付被告2,257,
      080 元。
   5、被告曾提供沈勝綿技師之「國立海洋生物博物館世界水域
      館新建工程結構鋼承鈑施工最大跨度及結構檢核計算書」
      予原告以證明被告所提供鋼板材料符合握裹能力之要求，
      由於原告對此部分證明並未表示意見，被告曾分別以94年
      4 月25日、94年4 月27日兩次以備忘錄請示原告如何解決
      ，原告也未答覆。
（二）爭執事項：
   1、被告所提供之給付是否符合業主要求並送審通過？
   2、原告是否因可歸責於被告之事由而致契約不能履行且得解除
      雙方之契約？
四、本院得心證之理由：
（一）被告所提供之給付是否符合業主要求並送審通過？
   1、依系爭契約材料部分之約定：「（一）鋼板厚度：1.52m
      m （除型式外，規格均應依業主要求並負責送審通過），
      （二）材質：強度：GRADE C 鍍層：350g/m2 」等語，本
      件原告主張被告所應給付之系爭鋼承板無法符合業主審查
      要求，且於業主通知不符要求時，即通知被告補齊資料再
      行送審，但因被告未能通過審查而為訴外人士發公司解除
      契約乙節，業據其提出訴外人士發公司與原告間的契約、
      系爭契約、士發公司94年4 月26日備忘錄（附件含張文明
      建築師事務所94年4 月15日備忘錄、新亞公司94年4 月20
      日備忘錄）、士發公司94年4 月28日信函為證，被告對於
      上開文書之真正並不爭執。經查：國立海洋生物博物館世
      界水域新建工程主要為訴外人新亞公司向業主海景公司承
      包興建，後將該工程鋼骨之屋頂部分鋼承板材料及安裝施
      工部分轉由訴外人士發公司承攬施作，訴外人士發公司又
      將其中系爭工程部分交予原告承攬施作，而鋼承板的提供
      則由原告向被告購買，材料審核之業主為新亞公司，且系
      爭工程為維持施工品質，並設有監造單位及營建管理單位
      ，分別為張明文建築師事務所及中興工程顧問股份有限公
      司，業據證人即新亞公司所屬人員壬○○於審理中證稱：
      「本件工程是由新亞公司將其中的鋼構、鋼承板給士發公
      司承攬，再由士發公司發包給兩造公司。本件本來由士發
      公司給業主送審通過即可，因為工程比較趕，士發公司送
      審材料一直受到監造單位及營管單位的質疑，所以我們才
      介入。因為士發公司送審未過，會影響我們的工程進度。
      四月份以後過程是一樣，我們有開協調會，我們有要求士
      發公司立刻找符合規格的廠商，否則我們要收回來自辦」
      等語，證人即中興工程顧問有限公司承辦員丙○○於審理
      中證稱主要的承攬廠商是新亞公司，業主是海景公司等語
      明確，核與前揭訴外人士發公司與原告間的契約、系爭契
      約內容相符，堪予採憑，參照前揭系爭契約約定之內容，
      被告所應給付的鋼承板在型式及規格上，自應通過上開監
      造單位及營建管理單位的審核，始符合給付的本旨。
   2、然查：被告所提出鋼承板送審的樣本因何原因無法通過審
      查，原告於起訴時引用士發公司94年4 月26日備忘錄所附
      張文明建築師事務所94年4 月15日備忘錄及新亞公司94年
      4 月20日備忘錄所載內容，主張被告所提供送審的鋼承板
      樣本因試驗方法及結果並未全數達系爭工程之要求、UL防
      火認證文件之發出時間與簽署時間差異過大等鋼板材料檢
      驗及測試文件屢屢未能通過審核為原因；訴外人士發公司
      於上開通知原告信函中所陳解除與原告間的契約的原因，
      則是以被告所提供的資料在UL防火認證方面並無法有效釋
      疑及未能達到設計圖說S4-3第4 點說明：「鋼承板於本工
      程中被視為樓板結構的一部份，並取代正彎矩鋼筋及溫度
      鋼筋，因此廠商必須提供後期載重測試報告證明其握裹能
      力無不足，且其試驗之極限載重應不得低於目錄載重之1.
      7 倍」，且原告在此期間並無法提供相關資料以證明施工
      圖說和規範要求為內容，兩者有關瑕疵原因的說明內容已
      未盡一致。而證人即張明文建築師本人對於被告所提供的
      鋼承板之瑕疵，僅陳稱：「我是屬於監造單位，後面尚有
      營建管理單位，兩造的業主為新亞工程公司，我的立場是
      直接要求新亞公司，他所送審的規格須符合原設計的要求
      。因為包含結構部分，所以本件無法在這裡說的很清楚。
      新亞公司所送審的鋼板樣品，是否有哪一部分沒有達到標
      準要問我們的專案的建築師、工地主任比較清楚」等語，
      證人壬○○則僅陳述：「主要是二大瑕疵，一為防火，二
      是載重。我們認為有瑕疵，主要是由監造單位及營造管理
      單位所來」等語；證人即專案建築師林怡君亦僅陳述：「
      工地的事宜那是由工地主任唐賢志負責，內容是由我們事
      務所決定的，相關的審核資料是由我們與結構技師商議後
      決定的。對於說明二（按：即張文明建築師事務所94年4
      月15日備忘錄）的內容，那是我們事務所決定的。承辦人
      是我，當初寫下那句話的依據，是因為他們送件審核資料
      ，未達圖說結構安全的要求，那是有經過結構技師的要求
      ，他們沒有提出測試資料。關於結構是否達到標準，結構
      技師也是依據他們送審資料是否有達符合而為判斷，不是
      逕由我們判斷。我印象中沒有提供給我們沈勝綿技師的計
      算書，但是印象有收到鋼承板一些資料，是否為沈勝綿技
      師提的，我就不記得了。本件系爭鋼承板的安全結構及跨
      度的計算，不只是鋼承板本身而已，尚須包含鋼承板結合
      ＲＣ的安全計算。‧‧‧‧。我對於兩造工程的參與不認
      識。我對於被告所提供鋼承板被取樣抽驗不記得」等語，
      另證人即原士發公司廠長丁○○亦供證稱：「（有無一起
      與士發公司、原告公司、被告公司到新亞公司為了鋼承板
      一事的工地開會？）印象中只有開一次會，有關於被告公
      司的測試資料是否符合圖說，那天結論是新亞公司認為被
      告公司不符合規格，至於被告公司那天派去的人是否有說
      什麼，我已經忘了」，「（問：原告公司是否有與被告公
      司一起士發公司為了相同事情開會？）有，約有二、三次
      。我的認知，被告公司應該知道，因為我們都是依據設計
      圖說」。「（對於士發公司與原告公司的工程合約，有何
      意見？）有，但是我們是轉文。那不是我們公司判定的」
      ，「（問：開會中是否有提到防火認證瑕疵問題、鋼承板
      結合ＲＣ結構問題？）印象中有」等語有關瑕疵的詳細內
      容均無法清楚陳述，自無法明確瞭解上開解約之原因的實
      質內容，是上開證人顯均非主要審核單位，然士發公司與
      原告卻引用上揭證人所屬新亞公司及張文明建築師事務所
      備忘錄所載事由做為解除契約之原因，士發公司與原告應
      只是單純為通知文件之引用，而非確實知悉其瑕疵原因為
      何。自不能以其所引述之原因，做為認定被告所提出給付
      確有品質上的瑕疵之依據。
   3、又查：被告所提供樣本經審查後的詳細情形，為證人丙○
      ○於審理中證稱：「依據我們的審查意見為：第一次審查
      時沒有附上鋼承板出廠廠商的型錄。‧‧‧‧。『送審的
      鋼承板厚度、慣性矩、斷面係數等與圖說規定差異甚大』
      UL認證報告註記意見‧‧‧‧那是當時要他們補足這些附
      錄」、「送審的文件與設計圖是不同的，設計圖並沒有改
      變，形式跟材質的關連應由原建築師來審查。我們在審查
      意見書內有明確詳述系爭工程的疑點，但並未下結論。被
      告所送出的鋼承板的厚度、重量及面積、斷面模數都小於
      原先設計圖，至於強度問題我無法判斷」等語，並提出審
      驗申請表、鋼承板廠商資格暨材料規格、廠商送審文件審
      查紀錄表在卷可佐，兩造對於證人丙○○之證詞及所提出
      文件之真正，並不爭執，且丙○○所述內容大致集中於規
      格與UL認證報告，尚與前揭張文明建築師與新亞公司之備
      忘錄內容相通，應均屬對被告所送樣本的審查意見，堪可
      採憑，是足證系爭鋼承板規格與業主所指定之規格有所差
      異，且有UL認證報告須補足的要求。而證人即系爭工程的
      結構技師王志誠於審理中就被告所提送審資料證述：「‧
      ‧‧‧所有鋼板規格都是我要求，送審最後才送到我這邊
      審核。本工程鋼承板設計名稱為ＢＡＲ─ＤＥＫ，因為海
      博館的屋頂是弧形，所以我們當初是這樣設計。但是後來
      送來的規格是我們設計不同為ＶＥＲＳＡ─ＤＥＣＫ，它
      的規格不符合我們要求，所以我們要求他們作一些高溫不
      會自行垮下的試驗。因為該鋼承板下沒有其他結構支撐」
      ，「只有這一件送審不合格。張文明建築師事務所之備忘
      錄中記載，‧‧‧‧。我的意思意指送審材料不符合防火
      要求。形狀、規格沒有問題。屋頂比較沒有載重問題，所
      以我重視防火問題。在新亞公司的備忘錄：送審時沒有並
      送防火認證，那是我自行上網去查美國ＵＬ防火認證的標
      準。我於網路上有看到二份防火資料，但我採信混擬土厚
      度比較厚的認證資料。所以有要求送審鋼承板樣本應與相
      同厚度混擬土結合後作防火試驗，但後來他們都沒有作。
      ‧‧‧‧，握裹能力部分，我並非記得很清楚。系爭鋼承
      板因為是作為屋頂使用，對於載重能力並不要求，‧‧‧
      ‧」等語有關實際審查時的要求情形綦詳。兩造對於上開
      證詞並無爭執，且證人即本院請台灣省結構技師公會所提
      供承作「國立海洋生物博物館─世界水域館新建工程」之
      承辦人員曾慶正於審理中亦證稱：「我們只是結構外審審
      查單位，主要為主要結構安全性，細部部分我們不看。當
      初沒有提供，也沒有印象，可能是設計單位提供，不是我
      們提供。關於鋼承板的耐重部分也不是我們承審的。‧‧
      ‧‧。設計圖也不是我們設計的，審查報告前有設計公司
      名稱，設計技師為甲○○○○。我有問過他這件事情如何
      ，他轉告我這件事情是鋼承板問題，乙○○○○○○很清
      楚這件事，‧‧‧‧」等語有關於證人王志誠確屬本件「
      國立海洋生物博物館─世界水域館新建工程」主要結構審
      核之承辦人員無訛，且證人即林怡君前揭有關系爭鋼承板
      的陳述，亦曾提及「本件系爭板鋼承板的安全結構及跨度
      的計算，不只是鋼承板本身而已，尚須包含鋼承板結合Ｒ
      Ｃ的安全計算」等語，證人丙○○證稱：「本件工程，有
      些作為模板用，有些鋼承板作為結構性使用，主要是作為
      擔負結構功能，及防火性」，均與證人王志誠所述情節相
      符，是證人王志誠的證詞自足可採。依其證詞所述，當時
      負責審核該鋼承板之王志誠並不重視系爭鋼承板的載重能
      力或材質規格，僅是要求提供材料的廠商能夠補送系爭鋼
      承板應與其要求厚度之混擬土結合後之防火試驗報告，這
      與上開張明文建築師事務所及新亞公司之備忘錄所載所主
      張被告所提供材料的瑕疵事由如送審的鋼承板樣本因試驗
      方法及結果並未全數達系爭工程之要求、UL防火認證文件
      之發出時間與簽署時間差異過大、UL防火認證方面並無法
      有效釋疑及未能達到設計圖說S4-3第4 點等均不相符，顯
      見被告的送審樣本只是在結構上耐火性的測試尚未完成以
      釋其疑，而非確有材料、規格或文件認證資格等不足，是
      被告所應給付的系爭鋼承板應尚無瑕疵可資認定。
（二）原告是否因可歸責於被告之事由而致契約不能履行且得解
      除雙方之契約？
   1、按因可歸責於債務人之事由，致給付不能者，債權人得請
      求賠償損害；因可歸責於債務人之事由，致為不完全給付
      者，債權人得依關於給付遲延或給付不能之規定行使其權
      利；債權人於有第226 條之情形時，得解除其契約，民法
      第226 條第、1 項、第227 條第1 項、第256 條定有明文
      ，是債務不履行者，須有可歸責的事由，債權人始得請求
      損害賠償及解除契約。
   2、經查：被告主張系爭鋼承板業已取樣送審，且在UL認證方
      面也已請UL技師補簽名，並針對握裹能力亦提供專業報告
      以證明符合需求，原告之解約理由均非事實，並提出照片
      3 張、試驗報告2 份、UL認證資料、技師補簽名資料、沈
      勝綿技師之「國立海洋生物博物館世界水域館新建工程結
      構鋼承板施工最大跨度及結構檢核計算書」1 件、信函2
      件、備忘錄3 份為證，原告對於上開證據之真正並不爭執
      ，尚足為據。惟證人王志誠僅要被告所提的系爭鋼承板樣
      本能夠與指定厚度的水泥結合後以進行防火測試，業如前
      述，但要求被告補足防火試驗之意思通知被告卻從未直接
      受領，此據證人王志誠證稱：「我的對口單位是建築師，
      我沒有與兩造、新亞公司接觸」等語，證人壬○○亦證述
      ：「我們新亞公司的資料都是直接給士發公司，並未給被
      告公司」等語，證人丁○○到場證陳：「（有關於上述二
      個認證資料，是否有告知被告公司？）相關文件有給原告
      公司，但是被告不是我們直接接觸公司，所以只有口頭告
      知」，「（原告提到開會那幾次，是否均在場？）新亞公
      司一次、士發公司二、三次，我均有在場。防火認證也是
      由我在新亞公司給我文後口頭告知防火認證與圖說不符合
      。我是依據新亞公司的文來告知的」等語有關王志誠的要
      求透過新亞公司、士發公司的轉述後，從僅是要求提出防
      火試驗，竟變成圖說不符等情節確實，故通知被告時自已
      失其原意，是被告固補充上開資料，但均不符王志誠的要
      求，自遭評為不合格，與被告所應給付之系爭鋼承板是否
      有規格、性質上之瑕疵，均應該無涉。被告原應給付之系
      爭鋼承板既未確定具有品質、效用上之瑕疵，且係因新亞
      公司、士發公司及原告在互相輾轉告知瑕疵時，不諳王志
      誠的需求，而空自引用備忘錄的文字，使被告只能疲於提
      出補充資料卻無法立即提出符合送審所需之資料，則被告
      未能將所欲給付之系爭鋼承板送業主審查通過，因係不可
      歸責於被告之事由，參照前揭規定意旨，原告即不得單方
      任意解除兩造間的契約，是原告於94年5 月26日所發予被
      告解除系爭契約之意思表示應不生效力。
五、綜上所述，原告既未合法解除契約，從而，原告基於債務不
    履行及契約解除後之法律關係，請求被告給付差價3,315,69
    6 元暨加倍返還定金4,514,160 元，合計為7,829,856 元，
    為無理由，不應准許。原告之訴既不應准許，則其假執行
    之聲請，即失所依據，併予駁回。
六、本件事證業已明確，兩造其餘主張陳述、所提之證據及聲請
    調查之證據，經本院審酌後，認均不足以影響本判決之結果
    ，均毋庸再予論述，附此敘明。
七、結論：本件原告之訴為無理由，應依民事訴訟法第78條，判
    決如主文。
中　　華　　民　　國　　96　　年　　2 　　月　　7 　　日
                  民事第四庭法　官　古振暉
正本係照原本作成。
如不服本判決，應於送達後20日內，向本院提出上訴狀並表明上
訴理由，如於本判決宣示後送達前提起上訴者，應於判決送達後
10日內補提上訴理由書（須附繕本）。
中　　華　　民　　國　　96　　年　　2 　　月　　7 　　日
                             書記官　陳展榮
